【裁判字號】    95,上更(一),256
【裁判日期】    951011
【裁判案由】    強盜
【裁判全文】
臺灣高等法院高雄分院刑事判決     95年度上更(一)字第256號
上  訴  人
即  被  告  丙○○
                    現於臺灣高雄監獄
選任辯護人  孫嘉男律師
上列上訴人因強盜案件，不服臺灣高雄地方法院93年度訴緝字第
228 號中華民國94年10月31日第一審判決（起訴案號：臺灣高雄
地方法院檢察署92年度偵字第26100 號），提起上訴，判決後，
經最高法院第一次發回更審，本院判決如下：
    主  文
原判決撤銷。
丙○○無罪。
    理  由
一、公訴意旨略以：被告丙○○與一名姓名年籍不詳之成年男子
    1 人，共同意圖自己不法之所有，於民國91年10月15日凌晨
    2 時許，在高雄市左營區○○○村○○路249 號前，持預藏
    之榔頭1 把，見甲○○、乙○○夫婦2 人下車，即共同逼近
    甲○○欲搶奪財物，甲○○發現有異乃欲逃開，詎丙○○2
    人追上後竟持前開榔頭重擊甲○○之頭部，致甲○○受傷倒
    地而不能抗拒，丙○○2 人遂將甲○○之皮包搶走 (內有新
    臺幣20,000元、金融卡、證件等物，因認被告涉犯刑法第
    330 條之加重強盜罪嫌云云。
二、按犯罪事實應依證據認定之，無證據不得認定犯罪事實，刑
    事訴訟法第154條第2項定有明文。又認定犯罪事實所憑之證
    據，雖不以直接證據為限，間接證據亦包括在內；然而無論
    係直接或間接證據，其為訴訟上之證明，須於通常一般之人
    均不致有所懷疑，而得確信其為真實之程度者，始得據為有
    罪之認定，倘其證明尚未達到此一程度，而有合理性之懷疑
    存在時，即難為有罪之認定。再者，告訴人之告訴係以使被
    告受刑事訴追為目的，是其陳述是否與事實相符，仍應調查
    其他證據以資審認，此有最高法院52年台上字第1300號、76
    年度台上字第4986號判例可資參照。
三、本件公訴人認被告涉犯前開加重強盜罪嫌，係以告訴人乙○○及被害人甲○○之指訴，為其主要論據。訊據上訴人即被
    告丙○○堅決否認上述犯罪事實，辯稱：案發當天我在家睡
    覺，並未出門，不可能參與本件犯行等語。
四、經查：
  (一)證據能力部分--證人乙○○於警詢中之證詞，係審判外之陳
    述，且無刑事訴訟法第159 條之2 所定得為證據之情形，依
    刑事訴訟法第159 條規定應無證據能力。
  (二)上揭事實，雖據被害人甲○○於原審法院指訴綦詳，並當庭
    指認被告即為持鐵鎚擊打伊之歹徒，惟據被害人甲○○於原
    審所稱：「當天有兩個人搶我財物，其中一人騎機車，...
    我起先只看到其中1 個人，後來我被押住之後就有看到兩個
    人，是兩個人一起抓我、押住我，我指認的這個被告有用手
    揮一下（指拿鐵鎚敲頭部）…，並搶走我的皮包。」、「我
    最靠近看打我的人，是我在整理東西時，我剛抬頭起來有看
    到他的臉，拿鐵鎚敲我、搶我皮包的人，就是本案的被告，
    我對他的鼻子以上的部位有看到，但是印象不深刻。」等語
    （見原審卷(二)第123 至127 頁）。被害人既僅看見持鐵鎚之
    歹徒臉部鼻子以上部位，並未看見該歹徒之全臉，且其供承
    對於歹徒印象不深刻，則其所指搶皮包之人為本案之被告，
    是否真實，非無疑問，仍需有進一步確切之證據補強。
  (三)證人乙○○於原審歷次審訊中，固均堅決指認被告為強盜者
    之一無誤，但其於原審法院法官93年7 月29日夜間勘驗現場
    時指稱：我無法看到兇手的眼睛等語。原審法院承辦法官於
    上開時間，前往案發現場勘驗時，先命證人乙○○就案發時
    之車輛停放位置、乙○○及甲○○所站立位置，及行兇歹徒
    之行經路線詳加陳述，再由原審承辦法官站立於乙○○案發
    時所站立之位置，並由會同至現場勘驗之警察模擬行兇歹徒
    行經路線，以原審承辦法官之視力，及現場光線狀況，確實
    可看到行兇歹徒鼻準以下之臉形，又經原審承辦法官命證人
    乙○○指述七公尺外之車牌號碼，也可明確陳述，此有勘驗
    筆錄及現場圖（見原審卷(一)第336 至342 頁）及翻拍相片可
    參（見原審卷(二)52至58頁）。足見證人乙○○僅看見行兇者
    之臉部鼻準以下部位，並未窺見其全貌，則乙○○所指訴之
    歹徒相貌亦不完全，其指訴是否真實無誤，亦需其他佐證。
  (四)綜合前述被害人及證人乙○○之指訴，被害人僅憑歹徒之臉
    部鼻子以上部位指認被告，且其對歹徒印象不深刻，而證人
    乙○○則僅憑歹徒臉部鼻準以下部位指認被告，其二人之指
    認均不完整，尚難盡信。況其二人指訴被告之臉部範圍完全
    不同，並非相同之部位，因此，其二人之指訴不能互為佐證
    。殊難以其2 人片面不完整之指訴，遽定被告罪名。況依被
    害人甲○○被轉送高雄醫學大學附設中和紀念醫院就診時之
    急診處理紀錄單及病歷摘要表上記載：「代訴被搶劫，以槍
    托敲擊頭部」等情（見原審卷(一)第100 頁反面），病歷摘要
    表亦載明：「被槍托敲擊頭部 (家屬代訴)」 等文字 (見偵
    字第26100 號卷第25頁)。 然而，本件扣案之兇器為鐵鎚並
    非槍托，而案發時僅歹徒及被害人、證人乙○○在場，上開
    記錄應係出於證人乙○○之陳述，其就外型明顯不同之鐵鎚
    及槍托，尚有所誤認，則被害人及證人乙○○於慌亂中，就
    歹徒之臉部能否為精確之指認，仍非無疑。
  (五)另證人乙○○於原審又證稱：我會那麼確定，是因為被告的
    下巴有戽斗，以及身高、肩寬、年齡、身材（很魁梧，但不
    是胖）」等語（見原審卷(一)第336 至337 頁），惟與被告年
    齡及身材相仿之男子比比偕是，而下巴戽斗之特徵亦非極為
    罕見之臉型，有戽斗之男子所在多有。因此，證人乙○○此
    部分指述尚非確切，殊難以其所述遽定被告罪名。
  (六)證人即承辦本案之員警胡俊榮、倪培民於原審所述：警詢時
    ，係以被告與數人之照片混合，及被告本人與數人混雜之方
    式供被害人甲○○及證人乙○○指認，甲○○、乙○○指認
    被告之照片時情緒激動等情（見原審卷(二)第110、114至116
    頁），僅能證明甲○○、乙○○於警詢中指認被告時之經過
    情形及其2 人之情緒反應而已，並無法直接證明甲○○、乙○○之指認確係真實無誤。準此，證人胡俊榮、倪培民之證
    詞不足採為認定被告犯行之積極證據。
  (七)本件案發後，員警在高雄市○○區○○路245 號前，發現歹
    徒做案用之車牌號碼KTV －759 號重型機車及帶有血跡之鐵
    鎚1 把等物，此有相片可參（見原審卷(一)第47至69頁），經
    警察採集鐵鎚上血跡送驗之結果，鐵鎚上之血跡DNA 型別確
    為甲○○之血液，有高雄市政府警察局91年12月9 日高市警
    鑑字第091007 7587 號鑑驗書在卷可稽（見原審卷(一)第33頁
    ），足認該鐵鎚確為歹徒持以重擊甲○○頭部所用之物。惟
    該KTV －750 號機車上及鐵鎚上所採集之指紋經送驗結果，
    因指紋紋線欠清晰，特徵點不足，無法比對；有內政部警政
    署刑事警察局91年10月23日刑紋字第0910291042號鑑驗書可
    稽（見原審卷(一)第33至34頁），另上述鐵鎚經鑑定結果，排
    除鐵鎚木柄DNA 含有被告DNA 之可能，亦有高雄市政府警察
    局91年12月9 日高市警鑑字第0910077587號鑑驗通知書可參
    （見偵查卷第24貢）。由上開鑑定結果可知，在歹徒行兇時
    所用之鐵鎚查無被告之指紋或血液DNA ，則被告是否確為行
    兇之歹徒，即有可疑。況本案並未在被告之身上或其住處查
    獲被害人甲○○被行搶之財物或與本案有關之證物，因而，
    被害人甲○○及證人乙○○指訴被告為行兇之歹徒，已難盡
    信。再證人倪培民於原審證稱：91年間在案發地點附近沒有
    發現有什麼攝影機，所以我們沒有調閱等語（見原審卷(二)第
    113 頁），此部分自屬無從調查。又本案歹徒做案時所使用
    之交通工具即車牌號碼KTV －759 號重型機車係失竊之贓車
    ，此有高雄市政府警察局左營分局刑案現場勘查報告表在卷
    可佐 (見警卷第15頁)， 該做案之機車亦難認與被告有何關
    連。再被害人之受傷情形之診斷證明書僅能證明被害人因本
    案而受有傷害，但無法證明該傷害係被告所造成。
  (八)被告於93年1 月15日經原審諭知交保後，即屢傳未到（嗣於
    93年7 月15日發布通緝，於93年12月24日緝獲到案），而其
    於原審雖曾聲請勘驗現場，但經原審定於93年7 月29日會同
    證人乙○○及警察至現場進行夜間模擬勘驗，被告於收受通
    知後（該通知函於93年6 月15日寄存於轄區派出所），亦未
    遵期到場會同勘驗，有通知函、回證及勘驗筆錄可稽。然此
    僅能證明被告有逃避原審法院調查本案之行為，此為案發後
    被告面對司法追訴時之態度，不能作為認定被告確有本件犯
    行之積極證據。再高雄市政府警察局查獲被告時並未對被告
    實施測謊，有該局95年9月13日高市警刑偵七字第095006310
    9號附卷可稽（見本院卷第49頁）。而本件案發迄今已將近4
    年，衡諸常情，相關當事者就本案之情緒反應應已趨於平穩
    ，本院認為本件已無對被告實施測謊之必要。又證人乙○○
    經本院通知未到庭，本院認其先前所為之陳述已足作為判斷
    本案之依據，無再予傳訊之必要。另證人即被告之父蘇清和
    於本院前審雖證述：91年10月間時，我與被告住在一起，當
    時被告都在家裡沒有出去，因被告的房間就在我的房間對面
    ，他有沒有出去我會知道等語，但其亦陳明被告偶爾晚上會
    出去（見本院上訴卷第48至52頁），足徵被告並非整日在家
    而未外出，其所述不足為被告有利之認定，但被告之犯行仍
    須有積極確切之證據證明始能認定，不能以證人蘇清和有迴
    護被告之情，即遽定被告罪刑。
  (九)綜上所述，公訴人所提證據，尚無法使人產生被告即為行兇
    歹徒之確信；此外，復查無其他積極證據足資證明被告有何
    加重強盜等犯行，自屬不能證明被告犯罪，應為無罪之諭知
    。
五、原審未詳為推求，遽為論罪科刑之判決，即有未恰，被告執
    此聲明上訴，指摘原判決不當，為有理由，應由本院將原判
    決撤銷原判決，並為被告無罪之判決。
據上論結，應依刑事訴訟法第369條第1項前段、第364條、第301
第1項，判決如主文。
本案經檢察官方娜蓉到庭執行職務。
中    華    民    國    95    年    10    月  11    日
                  刑事第一庭    審判長法  官  郭雅美
                                      法  官  莊崑山
                                      法  官  范惠瑩
以上正本證明與原本無異。
檢察官如不服本判決應於收受本判決後10日內向本院提出上訴書
狀，其未敘述上訴理由者，並得於提起上訴後10日內向本院補提
理由書狀（均須按他造當事人之人數附繕本）「切勿逕送上級法
院」。
中    華    民    國    95    年    10    月  11    日
                                      書記官  吳華榮


司法院資訊處製作；財團法人民間司法改革基金會備份。
